臺灣高等法院刑事判決
109年度交上訴字第44號
上  訴  人  臺灣臺北地方檢察署檢察官
被      告  杜紀鋒


上列上訴人因被告過失致死案件，不服臺灣臺北地方法院108年
度審交訴字第77號，中華民國109年1月20日第一審判決（起訴案
號：臺灣臺北地方檢察署108年度偵字第11048號），提起上訴，
本院判決如下：
    主  文
原判決撤銷。
杜紀鋒犯過失致死罪，處有期徒刑壹年陸月。
    事  實
一、杜紀鋒於民國108年4月14日上午某時，駕駛車牌號碼000-00
    00號計程車，沿臺北市松山區市民大道自西往東方向行駛，
    於同日上午8時1分許，行經臺北市松山區市民大道5段與東
    寧路交岔路口時，欲左轉進入東寧路，其原應注意汽車行駛
    至交岔路口時，應遵守燈光號誌之指示，且應注意轉彎車應
    讓直行車先行，而當時天候晴，日間有自然光線，道路乾燥
    ，無任何缺陷與障礙，視距良好，並無不能注意之情事，詎
    其竟疏未注意，於當時路口號誌顯示僅能直行之情況下，貿
    然違規左轉，適有黃臆庭騎乘車牌號碼000-0000號普通重型
    機車自對向直行前來，見狀不及煞停或閃避，該機車之前車
    頭遂撞及杜紀鋒所駕計程車之右前車頭，致黃臆庭人車倒地
    ，受有全身多處外傷，經送醫急救後，仍於同日上午8時52
    分許因引發創傷性休克而不治死亡。杜紀鋒於肇事後，留在
    現場，對於未發覺之犯罪，主動向前往處理之員警告知其係
    駕車肇事者，進而接受本院裁判。
二、案經黃臆庭之母吳莕惠訴由臺北市政府警察局松山分局報請
    臺灣臺北地方檢察署檢察官偵查起訴。
    理  由
壹、證據能力方面
一、按被告以外之人於審判外之言詞或書面陳述，除法律有規定
    者外，不得作為證據，刑事訴訟法第159條第1項固定有明文
    ；惟被告以外之人於審判外之陳述，雖不符同法第159條之1
    至第159條之4之規定，而經當事人於審判程序同意作為證據
    ，法院審酌該言詞陳述或書面陳述作成時之情況，認為適當
    者，亦得為證據；當事人、代理人或辯護人於法院調查證據
    時，知有同法第159條第1項不得為證據之情形，而未於言詞
    辯論終結前聲明異議者，視為有前項之同意，此據同法第15
    9條之5規定甚明。又按被告於第二審經合法傳喚無正當理由
    不到庭者，得不待其陳述逕行判決，刑事訴訟法第371條規
    定甚詳，此係因被告已於第一審程序到庭陳述，並針對事實
    及法律為辯論，應認已相當程度保障被告到庭行使訴訟權。
    倘被告於第二審經合法傳喚，竟無正當理由而不到庭，為避
    免訴訟程序延宕，期能符合訴訟經濟之要求，並兼顧被告訴
    訟權之保障，應解為被告係放棄在第二審程序中為與第一審
    相異之主張，而默示同意於第二審程序中，逕引用其在第一
    審所為相同之事實及法律主張。從而，針對被告以外之人於
    審判外之陳述，如被告於第一審程序中已依刑事訴訟法第15
    9條之5規定，為同意或經認定為默示同意作為證據，嗣被告
    於第二審經合法傳喚無正當理由不到庭，並經法院依法逕行
    判決者，揆諸前開說明，自應認被告於第二審程序中，就前
    開審判外之陳述，仍採取與第一審相同之同意或默示同意。
    查被告杜紀鋒於原審審理時，就被訴事實為有罪之陳述，經
    原審告知簡式審判程序之旨，並聽取檢察官、被告之意見後
    ，裁定改行簡式審判程序，則依刑事訴訟法第273條之2規定
    ，原審所為證據之調查，原即不受同法第159條第1項規定之
    限制，且被告於原審審理時就本判決所引用之被告以外之人
    於審判外之陳述，亦均表示無意見而未予爭執其證據能力（
    原審卷第62頁），嗣於本院審判時經合法傳喚無正當理由未
    到庭，致未對證據能力表示意見；而檢察官則表示上揭證據
    均有證據能力（本院卷第74、75頁）。經本院審酌該等證據
    之作成情況，尚查無違法不當及證明力明顯過低之瑕疵，亦
    認為以之作為證據應屬適當，爰逕依刑事訴訟法第159條之5
    規定，認前揭證據均有證據能力。
二、本判決所引用之其餘文書證據及證物，並無證據證明係公務
    員違背法定程序所取得，亦無顯有不可信之情況，且經本院
    於審理期日合法調查，該等證據自得作為本案裁判之資料。
貳、實體方面
一、認定犯罪事實所憑證據及理由
  ㈠上開犯罪事實，業據被告於偵查及原審審理時均坦承不諱（
    偵查卷第154、155頁、原審卷第38、62、72頁），復有以下
    事證可資佐證補強：
　⒈被告於上開時、地駕駛計程車貿然左轉，致與被害人黃臆庭
    所騎機車發生上揭車禍之事實，業據目擊證人郭書丞於警詢
    時證述綦詳（偵查卷第29、30頁），並有臺北市政府警察局
    松山分局所製作之道路交通事故現場圖、道路交通事故補充
    資料表、道路交通事故調查報告表㈠、㈡、車禍現場暨車損採
    證照片、監視器及行車記錄器錄影畫面翻拍照片等件在卷可
    稽（偵查卷第31至62、83、85、93、95、111、113、115頁
    ）；而被害人因上揭車禍受傷不治死亡之事實，亦經告訴人
    吳莕惠於警詢中指訴明確（偵查卷第21、22頁），復有國泰
    綜合醫院於108年4月14日出具之診斷證明書附卷為佐（偵查
    卷第63頁），且經臺灣臺北地方檢察署檢察官督同法醫師相
    驗明確，並製有相驗筆錄、訊問筆錄、相驗屍體證明書、檢
    驗報告書及相驗照片在卷足憑（相字卷第131至136、139、1
    41至153、163至190頁）。是以上開事實，俱堪認屬為真。
　⒉按汽車行駛至交岔路口，其行進、轉彎，應遵守燈光號誌，
    且轉彎車應讓直行車先行，道路交通安全規則第102條第1項
    第1款、第7款分別定有明文。被告既考領有職業聯結車之駕
    駛執照（偵查卷第16、121頁），對於上開交通規則自無不
    知之理。經查，依目擊證人郭書丞所述及觀諸前揭卷附監視
    器及行車記錄器錄影畫面翻拍照片，被害人騎車行經案發路
    口時，被害人行向之號誌顯示綠燈；而依卷附案發路口號誌
    詳細運作圖所示（偵查卷第105頁），案發路口於被害人行
    向為綠燈時，被告行向之號誌雖亦同為綠燈，但被告行向僅
    能直行，不能左轉。故被告駕駛計程車行經案發路口，本應
    注意遵守燈光號誌之指示，不得左轉，且轉彎車亦應讓直行
    車先行，詎其竟貿然左轉，而與被害人發生上揭車禍；再依
    前揭卷附道路交通事故調查報告㈠所載，案發當時天候晴，
    日間有自然光線，道路乾燥，無任何缺陷與障礙，視距良好
    ，並無不能注意之情事，被告倘能依規定注意及此，當可避
    免本件車禍之發生。惟被告竟仍駕車貿然違規左轉，而與被
    害人發生車禍，被告有違反注意義務之過失行為，當甚明顯
    ，且其過失行為致使被害人死亡，被告之過失行為與被害人
    之死亡結果間，亦具有相當因果關係至明。
  ㈡綜上所述，足徵確有上開犯罪事實，被告任意性自白核與事
    實相符，自堪採信。是以本件事證已臻明確，被告犯行應堪
    認定。
二、論罪之說明
  ㈠比較新舊法部分：
　　查被告係以駕駛計程車為業，為從事駕駛業務之人，其所為
    本件犯行，原應構成其行為時之刑法第276條第2項業務過失
    致死罪，然其行為後，刑法第276條業於108年5月29日修正
    ，並於同年月31日施行。修正前刑法第276條第1、2項分別
    規定：「因過失致人於死者，處2年以下有期徒刑、拘役或2
    千元以下罰金」、「從事業務之人，因業務上之過失犯前項
    之罪者，處5年以下有期徒刑或拘役，得併科3千元以下罰金
    」；修正後刑法第276條刪除原條文第2項業務過失致死罪之
    規定，僅規定：「因過失致人於死者，處5年以下有期徒刑
    、拘役或50萬元以下罰金」。比較修正前刑法第276條第2項
    及修正後刑法第276條之規定，最重主刑與次重主刑均相同
    ，而修正前刑法第276條第2項之規定，並無選科罰金刑，且
    得併科罰金，而修正後同法第276條則有選科罰金刑，而無
    併科罰金刑，自以修正後之規定對被告較為有利，依刑法第
    2條第1項但書規定，應適用修正後刑法第276條過失致死罪
    之規定。　　
  ㈡核被告所為，係犯刑法第276條之過失致死罪。
　㈢刑之減輕：
　　被告於案發後，留在現場，對於未被發覺之犯罪，主動向處
    理事故之員警承認其係駕車肇事者，進而接受裁判，此有臺
    北市政府警察局道路交通事故肇事人自首情形紀錄表在卷可
    稽（偵查卷第97頁），是被告核已自首，酌依刑法第62條前
    段規定，減輕其刑。
三、撤銷改判之理由
  ㈠原審經詳細調查後，以被告犯罪事證明確，予以論罪科刑，
    固非無見。惟按刑事審判之量刑，旨在實現刑罰權之分配正
    義，並與犯罪情節有關。故法院對有罪之被告科刑，應符合
    罪刑相當之原則，使輕重得宜，罰當其罪，刑法第57條首段
    規定：「科刑時應以行為人之責任為基礎，並審酌一切情狀
    ，尤應注意下列事項，為科刑輕重之標準」，其中第8至10
    款明定「犯罪行為人違反義務之程度」、「犯罪所生之危險
    或損害」、「犯罪後之態度」，即為上揭所應審酌之事項。
    又量刑固屬法院自由裁量之職權，然仍應受比例、公平、罪
    刑相當原則等法則之拘束，並非可恣意為之，致礙及公平正
    義之維護，必須兼顧一般預防之普遍適應性與具體個案特別
    預防之妥當性，始稱相當（最高法院107年度台上字第2484
    號判決意旨參照）。本件被告係以駕駛計程車為業，尤應恪
    遵相關交通規則，詎其竟貿然違規左轉，致與被害人發生車
    禍，被害人因而受傷不治死亡，被告所生損害至鉅，其違反
    注意義務之情節亦顯屬非輕；且衡酌被告前於106年間即有
    同因駕駛計程車違規左轉之過失傷害紀錄，有臺灣新北地方
    檢察署檢察官106年度調偵字第2730號起訴書、臺灣新北地
    方法院107年度審交易字第32號判決、本院被告前案紀錄表
    在卷可按（本院卷第27、63至67頁），其竟未能記取前案教
    訓，再度違規左轉而觸犯本罪，顯見其未能正視己非，悛悔
    改過，亦無視法律之嚴厲禁制；嗣被告迄至本院審理時，猶
    未與告訴人方面達成和解或對之有所賠償，此經告訴人於本
    院審理時當庭陳明在卷（本院卷第76頁），其犯後彌縫態度
    亦至為不佳。以上俱應論列為科刑審酌之標準，然原審未及
    審酌上情，僅判處被告有期徒刑8月，核其所為量刑顯與被
    告罪責並不相當，其刑之量定於法自有未恰。
　㈡職是之故，檢察官上訴指摘及此，為有理由，原判決已屬無
    可維持，自應由本院將原判決撤銷，另為適法判決。
四、科刑之說明
    本院以行為人之責任為基礎，審酌被告駕車本應善盡注意義
    務，且其既以駕駛計程車為業，甚至前已有駕車過失傷害之
    紀錄，業見前述，尤應恪遵相關交通規則，詎其竟疏於注意
    ，貿然違規左轉，致與被害人發生車禍，其違反注意義務之
    程度非輕，且造成被害人不治死亡，被害人家屬亦因此承受
    喪失親人之苦痛，其所生損害當屬至鉅，嗣迄至本院審理時
    猶未能與告訴人方面達成和解或對之有所賠償，其犯後彌縫
    態度亦屬不佳，是其所為自應受有相當程度之刑事非難；另
    考量被告於犯後已能坦承犯行，兼衡其高職畢業之智識程度
    、行為時業為計程車司機、家境貧寒（以上見偵查卷第15頁
    ）及其領有身心障礙證明（障礙等級為中度，見本院卷第61
    頁）之生活狀況等一切情狀，酌情量處如主文欄第2項所示
    之刑。
參、被告經合法傳喚，無正當理由未於審理期日到庭，有其個人
    戶籍資料查詢結果、本院在監在押全國紀錄表及送達證書等
    件在卷足憑，爰依刑事訴訟法第371條之規定，不待其陳述
    逕行判決。
據上論斷，應依刑事訴訟法第371條、第369條第1項前段、第364
條、第299條第1項前段，刑法第2條第1項但書、第276條、第62
條前段，刑法施行法第1條之1第1項，判決如主文。
本案經檢察官劉韋宏提起公訴，檢察官陳韻如提起上訴，由檢察
官李豫雙到庭執行職務。
中　　華　　民　　國　　109 　年　　4 　　月　　29　　日
　　　　　　　　　刑事第十五庭  審判長法　官  劉興浪
　　　　　　　　　　　　　　　　　    法　官  古瑞君
　　　　　　　　　　　　　　　　　    法　官  陳信旗
以上正本證明與原本無異。
如不服本判決，應於收受送達後20日內向本院提出上訴書狀，其
未敘述上訴之理由者並得於提起上訴後20日內向本院補提理由書
（均須按他造當事人之人數附繕本）「切勿逕送上級法院」。
                                      書記官  董佳貞
中　　華　　民　　國　　109 　年　　4 　　月　　29　　日
附錄本案論罪科刑法條全文：
刑法第276條：
因過失致人於死者，處五年以下有期徒刑、拘役或五十萬元
以下罰金。